【裁判字號】    98,上易,4
【裁判日期】    980623
【裁判案由】    損害賠償
【裁判全文】
臺灣高等法院臺中分院民事判決  98年度上易字第4號
上   訴   人  長崎房食品有限公司
法 定代理 人  庚○○
被  上 訴 人  法蘭多食品有限公司
兼法定代理人  甲○○
被  上 訴 人  壬○○
上三人共同
訴 訟代理 人  黃鼎鈞律師
              陳銘傑律師
複  代 理 人  戊○○
上列當事人間請求損害賠償事件，上訴人對於中華民國97年11月
7日臺灣彰化地方法院第一審判決提起上訴，本院於98年6月9日
言詞辯論終結，判決如下：
    主  文
上訴駁回。
第二審訴訟費用由上訴人負擔。
    事實及理由
壹、上訴人方面：
一、上訴人起訴主張：
（一）被上訴人甲○○為被上訴人法蘭多食品有限公司（下稱法
      蘭多公司）之負責人，民國（下同）96年7月中旬某日，
      被上訴人甲○○與壬○○夫妻前來上訴人位於彰化縣彰化
      市○○路門市處遊說上訴人為伊代工糕餅生產事宜，主要
      生產太陽餅，並向上訴人表示雙方若成立合作關係，對彼
      此都能營造相當利潤，上訴人不疑有他，遂同意與被上訴
      人等成立合作關係，惟因上訴人不諳法律，故僅與被上訴
      人等口頭約定，而未進一步訂立書面契約，但無礙兩造成
      立代工契約。
（二）嗣自96年8月下旬起，上訴人開始籌備相關合作事宜，於
      籌備初期被上訴人壬○○、甲○○多次檢視上訴人所經營
      之廠房後，向上訴人表示需增設諸多設備以利製造過程順
      利進行，並要求上訴人比照太陽堂公司之模式增設廠房及
      設備，上訴人只好配合被上訴人壬○○、甲○○之要求，
      除搬遷廠房、增設設備外，對於新廠房內部亦重新裝潢，
      包括製潢、管路架設、增設貨物運輸電梯及加裝隔熱門板
      等多項週邊設備。
（三）詎至96年11月3日止，上訴人已完成所有相關設置及準備
      ，並應被上訴人等之要求透過報紙刊登廣告聘請10名製餅
      員工，並於96年11月5日起開始正式運作太陽餅烘焙之事
      業。然上訴人與被上訴人之合作僅維持1日，被上訴人壬
      ○○、甲○○竟於96年11月6日突來電片面取消彼此合作
      關係，致使上訴人所有太陽餅製作完全停擺，被上訴人等
      並要上訴人自行解決、認賠已僱用之員工和原料，上訴人
      深感錯愕，蓋兩造雖無簽立書面契約，惟均已口頭允諾兩
      造之合作關係，被上訴人等惡意詐騙、損害上訴人權益之
      意圖明顯。
（四）上訴人為承接被上訴人等之訂單生意，因此籌備種種前置
      作業，損失達新臺幣（下同）896,250元。被上訴人等共
      同以詐騙方式，使上訴人投入大批生產設備，卻忽然取消
      合作關係，使上訴人受有高額損害，依民法第184條前段
      、第185條規定，自應連帶對上訴人負損害賠償責任。且
      上訴人遭被上訴人詐騙，付出大筆金錢，花費極多時間，
      到頭來卻是一場空，精神上遭受極大打擊，並造成上訴人
      名譽受損，上訴人爰依民法第195條第1項之規定，請求被
      上訴人連帶給付20萬元之精神慰撫金。又因兩造間關係較
      為特別，不是只有單純下訂單，上訴人所作都是依被上訴
      人等指示，故上訴人代工支出之費用，被上訴人應予支付
      ，上訴人爰一併依民法第54 6條規定，請求被上訴人支付
      及賠償等語。
（五）上訴人對被上訴人抗辯之陳述：
  １、被上訴人等與上訴人曾就代工事宜進行數次討論，被上訴
      人甲○○亦多次就代工合作期間最少2年，每個月工作26
      天所生產之產量（至少8,000片）全數收購，每片太陽餅
      以4.5元計算之代工條件為承諾，故兩造間之代工契約已
      成立。
  ２、上訴人於原審法院97年度訴字第90號、本院97年度上字第
      272號返還所有物等事件提供之錄音光碟內容係上訴人法
      定代理人之女兒癸○○於接到被上訴人壬○○電話，身邊
      剛好有錄音筆，始順便予以錄音，被上訴人等截取之片段
      對話，都是被上訴人壬○○自行編織一些根本不存在的事
      實向癸○○訴說不讓上訴人代工的理由，不足採信。
  ３、上訴人所僱生產太陽餅之師傅皆為內行之烘焙師傅，且被
      上訴人甲○○曾於第一天太陽餅完工後，打電話稱讚太陽
      餅的品質，故並無品質不符之情事。
  ４、從被上訴人等已提供予上訴人之太陽餅各種口味貼紙、包
      裝盒、內包裝袋數量、格式及日盤點表、產品進貨單等物
      ，在在顯示被上訴人等曾承諾每天之代工數目，被上訴人
      等辯稱雙方未成立經常性之代工契約不實在。
二、上訴人於本院補充陳述：
（一）他案判決即最高法院97年度上字第272號返還所有物等事
      件，已於97年10月15日所為之第二審判決確定，兩造間已
      合法有效成立代工契約至為明確。
（二）原審判決認為上訴人和被上訴人雙方為「繼續性供給契約
      」無疑。且上訴人所提供之一切物證，被上訴人亦不否認
      。只否認有「代工契約」之存在，原審判決認為上訴人所
      提供之四位證人、證詞微弱，且證詞有偏袒之虞，不足證
      明有「繼續性供給契約」，並非正確。
貳、被上訴人方面：
一、被上訴人於原審則以：
（一）被上訴人法蘭多公司與上訴人間根本未曾締結上訴人所稱
      之「代工契約」，蓋被上訴人法蘭多公司為太陽堂公司之
      代銷公司，當時因太陽餅產能不足，須找尋衛星工廠，始
      至上訴人門市拜訪，上訴人法定代理人庚○○乃帶被上訴
      人等去看上訴人原有的工廠，但因上訴人工廠太小、員工
      太少，無法運作太陽餅一個生產線，故被上訴人便告知上
      訴人其工廠不適合生產太陽餅，並詢問上訴人是否要代工
      生產其他產品，然上訴人因欲爭取太陽餅訂單，便於探詢
      被上訴人等對廠房設備之要求後，另尋得彰化縣彰化市○
      ○路40號之廠房設置新廠，購置太陽餅生產所需設備。可
      知，上訴人遷廠及增加設備並非被上訴人等依代工契約所
      為之指示，而是上訴人為取得訂單，主動配合被上訴人等
      對衛星工廠最基本要求之行為。
（二）又被上訴人等雖不否認曾下單由上訴人代工生產太陽餅，
      但因於上訴人進行生產、確認品質前，被上訴人無從知道
      上訴人之生產品質，故是採逐次下單購買之方式，若品質
      未達要求還是會退貨。嗣因上訴人第一天所生產之太陽餅
      品質不合格，上訴人與被上訴人等對品質之觀念又未能一
      致，雙方無法有效溝通，被上訴人等於第二天即決定不再
      對上訴人下單，故亦不得據此認上訴人與被上訴人等間已
      簽訂上訴人所稱之「代工契約」。
（三）上訴人欲接訂單，本即須購置廠房設備，怎能說是為被上
      訴人等所購置，並請求被上訴人等賠償上訴人設廠之損失
      ；又被上訴人於上訴人還未生產、確認產品品質前，怎可
      能保證購買之數量及期間，故被上訴人等因上訴人產品品
      質不合格而決定不再下單，自無任何損害賠償責任可言。
      另被上訴人既未與上訴人簽訂「代工契約」委託上訴人經
      常性代工生產太陽餅，而是逐次下訂單給上訴人，且以上
      訴人所生產之產品品質符合要求為繼續下單之前提，故上
      訴人為準備生產太陽餅所支出費用，實與被上訴人等無關
      ，不得請求被上訴人給付等語，資為抗辯。
二、被上訴人於本院補充陳述：
（一）上訴人稱沒代工其他副產品並非事實。
（二）本院若認代工契約已成立，被上訴人與上訴人協議終止後
      ，被上訴人承諾將買回其所不需要之物品，上訴人亦開立
      清單。對於其他設備，諸如位於三樓之冷氣被上訴人原欲
      向其購回，係上訴人表示其以後仍會用到方才未列入清單
      。
（三）法院若認兩造之代工契約成立，則本件代工契約之性質當
      屬承攬契約。上訴人主張之請求權基礎為委任契約所支出
      之必要費用似有違誤。
參、原審經審酌兩造所提出之攻擊防禦方法後，認上訴人所提出
    之證據既不足以證明兩造間已就上揭「代工契約」之條件達
    成合意，被上訴人所辯又合於常情，從而，上訴人以被上訴
    人於「代工契約」成立後，恣意終止契約，故意損害上訴人
    之權利，應賠償上訴人之損害，及上訴人因受被上訴人等委
    任代工已支出相當多費用，被上訴人等自應償還為由，訴請
    被上訴人應連帶給付上訴人1,096,250元，及自起訴狀繕本
    送達被上訴人之翌日起至清償日止，按年息百分之5計算之
    利息，洵屬無據，為無理由，而駁回上訴人之訴及其假執行
    之聲請。上訴人不服第一審判決提起上訴，上訴人於本院上
    訴聲明為：原判決廢棄。被上訴人應連帶給付上訴人1,
    096,250元，及自起訴狀繕本送達被上訴人之翌日起至清償
    日止，按年息百分之5計算之利息。願供擔保，請准宣告
    假執行。第一、二審訴訟費用均由被上訴人負擔。被上訴
    人於本院答辯聲明為：上訴駁回。訴訟費用由上訴人負
    擔。如受不利判決，願供擔保請准宣告免予假執行。
肆、兩造不爭執之事實：
一、被上訴人等於96年7月中旬，前往上訴人位於彰化縣彰化市
    ○○路門市處表示要尋找太陽餅等糕餅代工生產之衛星工廠
    。
二、上訴人曾為被上訴人生產太陽餅1天，並將太陽餅交付3700
    片予被上訴人及收取價金。
三、被上訴人法蘭多食品有限公司曾另案訴請上訴人返還置於上
    訴人新廠房內之RheonKN-200型中古復新火星人包餡機，業
    經判決上訴人應返還機器確定，經本院依職權調閱本院97年
    度上字第272號全卷查明無訛。
四、上訴人所提出「庚○○損失明細」（本院卷第1宗第25頁）
    中第10項之「烘焙太陽餅所須增設之鐵架費用」（本院卷第
    1宗第82頁）中之第1項烤麵包推車及第4項木心皮鐵架，被
    上訴人均已買回，為兩造所不爭執（本院卷第1宗第168頁）
    。
伍、本件之爭點：(1)兩造間是否曾有訂立「代工契約」之合意？
    (2)如有上開「代工契約」，則其契約之屬性為何？(3)上訴人
    依侵權行為及委任之法律關係，提起本件訴訟，是否有理由
    ？
（一）兩造間是否曾有訂立「代工契約」之合意？
  １、本件上訴人係主張兩造間已成立「由上訴人為被上訴人生
      產太陽餅，期間最少2年、每個月生產26天、每天至少生
      產8,000片太陽餅、由被上訴人以每片太陽餅4.5元全數收
      購」之代工契約，但被上訴人於上訴人開始生產後第二天
      即恣意終止契約，故意損害上訴人之權利，應賠償上訴人
      之損害；另上訴人因受被上訴人委任代工生產太陽餅已支
      出相當多費用，被上訴人自應償還等語；而被上訴人則否
      認兩造間已成立上揭內容之「代工契約」。可知上訴人不
      論係依侵權行為之損害賠償請求權或委任契約之費用償還
      及賠償請求權為主張，均以兩造間已成立上訴人所稱之「
      代工契約」為前提，是本院自應先就此一基礎事實為審究
      。
  ２、按當事人主張有利於己之事實者，就其事實有舉證之責任
      ，民事訴訟法第277條前段定有明文。次按主張法律關係
      存在之當事人，須就該法律關係發生所須具備之特別要件
      ，負舉證責任。而繼續性供給契約，係當事人約定一方於
      一定或不定之期限內，向他方繼續供給定量或不定量之一
      定種類、品質之物，而由他方按一定之標準支付價金之契
      約（最高法院83年度台上字第2775號、94年度台上字第18
      60號判決意旨參照）。本件上訴人應就兩造確曾約定「被
      上訴人委請上訴人為生產太陽餅之代工廠，上訴人以每月
      26天，每天生產至少8,000片太陽餅之數量供貨予被上訴
      人，被上訴人保證全數收購，期間至少2年」之事實，負
      舉證責任。
  ３、經查上訴人為上揭事實主張，固據其提出房屋租賃契約書
      、估價單、統一發票、照片、盤點表及進貨單為憑（原審
      卷第11至13頁、20至24頁、29頁、117至118頁、119頁）
      ，被上訴人對上訴人遷移廠房，增購設備之事實亦不爭執
      ，並自認提供太陽餅之配方予上訴人（本院卷第1宗第19
      、52頁），僅辯稱並未答應合作云云，堪可認定上訴人為
      代工生產太陽餅，確曾遷移廠房、購買設備材料，被上訴
      人亦曾提供太陽餅出貨之包裝盒、包裝袋、配方等物品予
      上訴人。
  ４、經本院傳訊證人即上訴人彰化市○○路40號新廠房之房東
      丙○○到庭證稱上訴人承租上開房屋時，壬○○看屋之後
      ，庚○○就決定承租，一、二樓開始整修之後，壬○○告
      訴伊要給庚○○作代工，因為庚○○的工廠在一、二樓，
      壬○○為了公司登記和太陽餅代工廠（長崎房食品有限公
      司）是同樣地址該客戶比較有信心，便跟伊訂了三樓的租
      賃契約書，整修一、二樓時，壬○○機幾乎天都到，如果
      沒有每天，也是隔天就來，都跟庚○○討論後續的事情如
      何處理，看工廠如何改造，以後工作比較好進行等語（本
      院卷第89頁背面、90頁正、背面）；另證人即為上訴人之
      新廠房作水電工程之己○○到庭證稱：有關電的部分都是
      由渠負責，渠做了冷凍機、攪拌機、一樓排風機、還有三
      樓的烤麵包機、排風機、水冷式冷氣機，還有安裝冷氣，
      剛才所講的這些機器，都是壬○○先生先擺設好，渠再負
      責配電，機器進來時，壬○○都有在場，有跟搬機器的人
      討論如何擺設等語（本院卷第1宗第95頁）；證人即為上
      訴人之新廠房作泥水工作之辛○○到庭證稱：渠是負責修
      改房屋，關於如何修改，庚○○均是聽另外那個人之意見
      ，那個人叫我要修改，修改至烤台可以進去，庚○○只在
      現場監督、監工等語（本院卷第1宗第88頁）；證人即負
      責在工廠桿皮之丁○○到庭證稱：壬○○有到工廠做技指
      導及監督，教渠等如何製作太陽餅，壬○○說太陽餅會賣
      到台鐵公司去，渠除了生產之工作外，也到二樓負責包裝
      ，包裝時有看到台鐵的盒子，壬○○有其通路很多，不怕
      太陽餅賣不出去，叫渠等僅量趕工等語（本院卷第1宗第9
      1頁背面、92頁）；證人即上訴人之門市小姐乙○○到庭
      證稱：壬○○夫婦有確定要下單給上訴人公司，他們夫婦
      一直承諾他們通路很厲害，甲○○一直自稱她是方姐，她
      很會接訂單，他的通路很大，如果上訴人的餅可以一直作
      ，他們都可以吸收，所以叫上訴人一直作，他一定賣得出
      去，甲○○有說鐵路局是每個星期三交貨等語（本院卷第
      1宗第93頁背面）；另被上訴人壬○○之民事答辯狀亦陳
      明「因為他一直拜託我，我就跟我太太（即被上訴人甲○
      ○）說反正現在離過年的旺季還很久，就給他機會試試吧
      ．．．這一路上從找廠房到建制到買設備，都是我陪庚○
      ○弄，包括他去美國兩星期辦綠卡，由我一個人監工．．
      ．．．還是中止合作好了」等語（本院卷第2宗第45、46
      頁），綜上，苟非被上訴人壬○○、甲○○確曾同意與庚
      ○○合作，則壬○○何需參與找廠房、修改廠房、放置工
      作機器、技術指導等工作，更甚而與證人丙○○訂立彰化
      市○○路40號三樓之租賃契約書，且被上訴人壬○○亦自
      陳係後來「中止合作」，益證上訴人所主張兩造曾有就太
      陽餅之產製成立代工契約。被上訴人雖以乙○○、丁○○
      係上訴人之受僱人，其證言恐有偏頗置辯，然按證人為不
      可代替之證據方法，如果確係在場聞見待證事實，而其證
      述又非虛偽者，縱令證人與當事人有親屬、親戚或其他利
      害關係，其證言亦非不可採信；本件上開證據既係親自見
      聞者，即具不可替代性，且其等所證亦無法證明為虛偽或
      與常情不符者，是其證言自可採為證據。
  ５、上訴人主張96年11月5日起開始正式運作太陽餅烘焙，然
      上訴人與被上訴人之合作僅維持1日，被上訴人壬○○、
      甲○○竟於96年11月6日突來電片面取消彼此合作關係，
      上訴人並於本院97年度上字第272號返還所有物案件之民
      事答辯狀中復自承「被上訴人讓上訴人買回所有五金設備
      、工具及原料等，實為不得已之情況……被上訴人……在
      不得已之情況下，只希望事件趕緊落幕」等情（見本院97
      年度上字第272號返還所有物案件卷第48頁），業經本院
      依職權調閱上開卷宗查明無訛，則上訴人既同意被上訴人
      之終止代工契約，並由被上訴人買回所有五金設備、工具
      及原料等，堪認兩造間之代工契約已合意終止。
二、如有上開「代工契約」，則其契約之屬性為何？
（一）按，稱承攬者，謂當事人約定，一方為他方完成一定之工
      作，他方俟工作完成，給付報酬之契約。又稱委任者，謂
      當事人約定，一方委託他方處理事務，他方允為處理之契
      約，民法第490條第1項及第528條分別定有明文。
（二）次按委任較其他典型之勞務給付契約，類型特徵較少，範
      圍較廣，故不能判定為僱傭或承攬之勞務給付契約者，始
      適用關於委任之規定。又以一定事務界定應提供勞務之範
      圍，而就提供勞務之時、地點或處理事務之提供，而必須
      獲致一定之成果者，為委任契約；在約定處理一定事務之
      契約中，進一步約定負提供勞務義務之債務人，關於該事
      務之處理，必須達到堪稱完成一定之工作，並以該一定工
      作之「完成」界定其應提供勞務之範圍者，為承攬契約。
      是兩者之區別乃在於當事人是否約定，提供勞務者，有完
      成一定工作之義務以及其報酬義務是否以完成一定工作為
      要件。有該約定者，為承攬；無約定者，為委任。正因承
      攬重視一定工作之完成，而委任僅以事務之處理為必要，
      故於報酬之給付亦有所不同。亦即，委任著重服勞務，其
      標的在乎勞務之本身，而承攬則在乎一定工作之完成，其
      標的在乎服勞務之結果，而非勞務之本身，勞務僅為達到
      工作完成目的之手段而已。因此，委任僅須有服勞務之事
      實，無論有無結果，均能獲得報酬；而承攬若無結果時，
      則不得請求報酬。
（三）本件依上訴人所陳：「材料費用、水電、包裝都是我負擔
      ，他們僅拿成品。」（本院卷第2宗第57頁背面），「被
      上訴人以每片太陽餅4向上訴人買，後來增加到4元半，多
      出來的0.5元是送太陽餅給被上訴人的運送費用」（本院
      卷第1宗第113頁），是本件代工兩造所訂之代工契約，係
      約定由被上訴人提供製餅配方，上訴人提供包裝、原料並
      製作成成品，再由被上訴人向上訴人買，而由被上訴人取
      得該等完成工作物之所有權。是本件代工契約核其性質，
      當屬製造物供給契約，為買賣與承攬之混合契約，此項契
      約之交易對價，除材料之買賣價金外，亦包括承攬之勞務
      報酬。
三、上訴人依侵權行為及委任之法律關係，提起本件訴訟，是否
    有理由？
（一）依民法第184條第1項侵權行為之規定，侵權行為所發生之
      損害賠償請求權，以有故意或過失不法侵害他人權利為其
      成立要件，若其行為並無故意或過失，即無賠償之可言。
      本件上訴人主張被上訴人等共同以詐騙方式，使上訴人投
      入大批生產設備，卻忽然取消合作關係，使上訴人受有高
      額損害，依民法第184條第1項前段、第185條規定，自應
      連帶對上訴人負損害賠償責任，且上訴人遭被上訴人詐騙
      ，付出大筆金錢，花費極多時間，到頭來卻是一場空，精
      神上遭受極大打擊，並造成上訴人名譽受損，上訴人爰依
      民法第195條第1項之規定，請求賠償20萬元之精神慰撫金
      云云，然查依上訴人之主張，渠係受被上訴人等之詐騙，
      則上訴人若係因受詐欺而為代工契約之合意，則在依法撤
      銷其意思表示前，尚非無效之法律行為，而本件兩造間之
      代工契約係因兩造合意而終止已如上述，並非因上訴人撤
      銷其意思表示至明；且被上訴人在履約的過程中，協助遷
      廠之各項事宜如上述，如何能謂被上訴人有故意或過失侵
      害上訴人之財產權？是上訴人依民法第184條第1項前段請
      求被上訴人損害賠償，自屬無據；而上訴人復未能就其名
      譽受損之主張負舉證責任，是其依民法第195條第1項之規
      定，請求賠償20萬元之精神慰撫金，亦非有據，均難准許
      。
（二）上訴人另依民法第546條之規定，請求被上訴人支付其因
      兩造間之委任契約（代工契約）所支出之必要費用云云，
      然查兩造間之代工契約其性質係買賣與承攬之混合契約業
      經本院認定如前，是上訴人依民法第546條委任契約之相
      關規定請求支付委任之必要費用，即難准許。
陸、綜上所述，本件上訴人主張，為不足採，被上訴人抗辯尚屬
    可信。從而，上訴人主張本於侵權行為及委任之法律關係，
    訴請被上訴人應連帶給付上訴人1,096,250元，及自起訴狀
    繕本送達被上訴人之翌日起至清償日止，按年息百分之5計
    算之利息，洵屬無據，為無理由，應予駁回。上訴人之訴既
    已駁回，其假執行之聲請亦失所附麗，應併予駁回。原審為
    上訴人敗訴之判決，及駁回其假執行之聲請，理由雖有不同
    ，但結論並無二致。上訴意旨指摘原判決不當，求予廢棄改
    判，為無理由，應予駁回。
柒、本件事證已臻明確，兩造其餘主張及舉證，經本院審酌後認
    與判決結果無影響，爰不另一一論述，附此敘明。
據上論結，本件上訴為無理由，依民事訴訟法第449條第2項、第
78條，判決如主文。
中    華    民    國    98    年    6     月    23    日
                  民事第二庭    審判長法  官  邱森樟
                                      法  官  翁芳靜
                                      法  官  蔡秉宸
以上正本係照原本作成。
不得上訴。
                                      書記官  洪麗華
中    華    民    國    98    年    6     月    23    日
                                                      Ｖ


司法院資訊處製作；財團法人民間司法改革基金會備份。
